臺灣高雄地方法院民事判決　　　　　　100年度重訴字第150號
原　　　告　賴星鴻原名賴星獅.
被　　　告　王添彬
　　　　　　黃運元
共　　　同
訴訟代理人　王進勝律師
　　　　　　陶德斌律師
　　　　　　黃淑芬律師
複代理人　　梁宗憲律師
被　　　告　陳春蓮
上列當事人間分配表異議之訴事件，本院於民國100年9月7日言
詞辯論終結，判決如下：
    主      文
原告之訴駁回。
訴訟費用由原告負擔。
    事實及理由
一、本件被告陳春蓮經合法通知，未於言詞辯論期日到場，核無
    民事訴訟法第386 條所列各款情形，爰依原告之聲請，由其
    就被告陳春蓮部分，一造辯論而為判決。
二、按訴狀送達後，原告不得將原訴變更或追加他訴。但請求之
    基礎事實同一者，或擴張或減縮應受判決事項之聲明者，不
    在此限，民事訴訟法第255 條第1 項第2 款、第3 款分別定
    有明文。原告以其為坐落高雄市旗山區559 之21地號土地（
    下稱系爭土地）之真正所有權人為由，提起分配表異議之訴
    ，並聲明：(一)本院民國97年度司執字第91102 號拍賣抵押物
    強制執行事件（下稱系爭執行事件）於99年11月19日製作之
    分配表（下稱系爭分配表）表1 次序6 發還被告黃運元之金
    額應減為新臺幣（下同）0 元，改發還予原告。(二)系爭分配
    表表1 次序5 被告陳春蓮受分配金額應減少129,592 元。(三)
    系爭分配表表3 次序5 被告王添彬受分配金額應減少5,936,
    795 元。嗣於訴狀送達後，追加提起確認之訴，聲明：確認
    系爭土地於系爭執行事件拍定前為原告所有，並變更對被告
    陳春蓮之聲明為：系爭分配表表1 次序5 被告陳春蓮受分配
    金額應減為0 元。原告追加提起確認之訴，亦係本於其為系
    爭土地之真正所有權人之主張，與原起訴之基礎事實同一；
    原告變更對被告陳春蓮之聲明，核係擴張應受判決事項之聲
    明，原告所為訴之追加、變更，均合於前述規定，應予准許
    。
三、原告主張：原告於82年間向訴外人高雄縣旗山鎮信用合作社
    （下稱旗山信用合作社）借貸3,200,000 元，並以其所有坐
    落高雄市旗山區559 之22地號（下稱559 之22地號土地）土
    地設定最高限額抵押權4,160,000 元予旗山信用合作社；復
    於83年間向旗山信用合作社借貸1,300,000 元，並以其所有
    之系爭土地及同段559 之24地號土地（下稱559 之24地號土
    地）設定最高限額抵押權16,900,000元予旗山信用合作社。
    原告嗣於88年10月5 日將系爭土地及559 之22、559 之24地
    號土地出售予訴外人九天寺，因九天寺未具備自耕農身分，
    遂依九天寺之指示，於88年10月14日將土地信託登記於訴外
    人黃永安名下，並由黃永安承受上述最高限額抵押權所擔保
    之債務，然九天寺並未依約給付買賣價金，嗣於93年12月24
    日將同段559 之22、559 之24地號土地移轉登記返還予原告
    ，系爭土地因業經九天寺於其上興建寺廟、廚房、餐廳、廂
    房及辦公室等建物，故仍信託登記於黃永安名下，黃永安於
    94年12月3 日死亡，系爭土地於98年10月8 日以分割繼承為
    原因登記為被告黃運元所有。原告為系爭土地之真正所有權
    人，系爭分配表表1 次序6 發還系爭土地拍賣所得之分配餘
    額予被告黃運元，應有違誤。其次，原告並未向被告陳春蓮
    借款，被告陳春蓮自不得受償，系爭分配表表1 次序5 分配
    1,294,239 元予被告陳春蓮，應更正為0 元。再者，訴外人
    雷慧明僅曾於83年1 月7 日邀約原告為連帶保證人，向被告
    王添彬之前手即訴外人高新商業銀行股份有限公司（下稱高
    新銀行）借貸3,200,000 元，未曾另向高新銀行借貸2,800,
    000 元，被告王添彬應無可能受讓高新銀行對原告之2,800,
    000 元借款債權，系爭分配表表3 次序5 記載債權原本為2,
    800,000 元，與事實不符，又此筆借款債務，尚未清償之本
    金僅有228,570 元，被告王添彬於系爭分配表表3 次序5 受
    分配之金額應減少5,936,795 元，為此提起確認之訴及分配
    表異議之訴等語，並聲明：(一)系爭土地於系爭執行事件拍定
    前為原告所有。(二)系爭分配表表1 次序6 發還被告黃運元之
    金額應更正為0 元，改發還予原告。(三)系爭分配表表1 次序
    5 被告陳春蓮受分配之金額應更正為0 元。(四)系爭分配表表
    3 次序5 被告王添彬受分配之金額應減少5,936,795 元。
四、被告黃運元、王添彬則以：系爭土地係被告黃運元之被繼承
    人黃永安向原告買受，並無信託登記情事，拍賣所得之分配
    餘款，應發還被告黃運元，系爭分配表表1 次序6 發還被告
    黃運元之金額，並無錯誤。又被告王添彬於97年10月間自訴
    外人陽信商業銀行股份有限公司（下稱陽信銀行）受讓該行
    因金融合併，自高新銀行繼受旗山信用合作社對原告之債權
    16,200,000元及利息、違約金（含(1)雷慧明邀原告及訴外人
    鍾萬藏為連帶保證人，向旗山信用合作社借貸之3,200,000
    元，及自89年4 月7 日起算之利息、違約金；(2)鍾萬藏邀原
    告及鍾萬達為連帶保證人，向旗山信用合作社借貸之6,000,
    000 元，及自89年3 月1 日起算之利息、違約金；(3)鍾萬藏
    邀原告及鍾萬達為連帶保證人，向旗山信用合作社借貸之50
    0,000 元，及自89年3 月29日起算之利息、違約金；(4)鍾萬
    達邀原告及鍾萬藏為連帶保證人，向旗山信用合作社借貸之
    6,000,000 元，及自89年3 月1 日起算之利息、違約金；(5)
    鍾萬達邀原告及鍾萬藏為連帶保證人，向旗山信用合作社借
    貸之500,000 元，及自89年3 月29日起算之利息、違約金，
    合計本金為16,200,000元）。其業於98年3 月27日將上情以
    存證信函通知原告，原告於翌日（即28日）收受通知，其於
    系爭分配表表3 次序5 受分配之本金債權額應為3,200,000
    元，系爭分配表表3 次序5 雖誤載為2,800,000 元，然其不
    予爭執，同意依系爭分配表表3 次序5 所載之金額受償，原
    告及其他連帶債務人，未曾清償此部分債務之本金，原告主
    張僅餘本金228,570 元未清償，並非事實等語置辯。並均聲
    明：原告之訴駁回。
五、被告陳春蓮經合法送達，未於言詞辯論期日到場，惟提出書
    狀以：其應受分配之債權本息共1,294,239 元，系爭分配表
    表1 次序5 其應受分配之金額，並無錯誤等語置辯。
六、兩造不爭執事實：
  (一)高新銀行於87年5 月11日因金融合併而承受旗山信用合作社
    之權利義務，嗣高新銀行於94年11月4 日經行政院金融監督
    管理委員會核准於94年11月26日與陽信銀行金融合併，以陽
    信銀行為存續銀行，承受高新銀行之一切權利義務。
  (二)旗山信用合作社以雷慧明於83年1 月7 日邀原告及鍾萬藏為
    連帶保證人向該社借款2,800,000 元，自85年4 月7 日起即
    拒不繳息為由，聲請核發支付命令，經本院於85年8 月9 日
    核發85年度促字第24059 號支付命令，並於同年9 月23日確
    定（下稱系爭支付命令）。
  (三)旗山信用合作社就原告及鍾萬藏、鍾萬達積欠之借款債務13
    ,000,000元（即6,000,000 元＋6,000,000 元＋500,000 元
    ＋500,000 元＝13,000,000元），分別取得本院85年度促字
    第24058 號、85年度促字第24061 號支付命令暨確定證明書
    ，及85年度票字第15889 號、第15890 號本票裁定，高新銀
    行於89年間據以聲請強制執行，經本院以89年度執字第2994
    1 號受理，嗣於91年2 月25日核發89年度執字第29941 號債
    權憑證（下稱系爭債權憑證），嗣高新銀行於93年間持系爭
    債權憑證聲請強制執行，本院93年度執字第68179 號受理，
    復因執行無效果而終結。
  (四)高新銀行於93年12月29日以雷慧明於86年1 月7 日邀原告及
    鍾萬藏借款3,200,000 元，自89年4 月7 日起即未依約繳付
    借款本息為由，聲請拍賣原告所提供設定抵押權之559 之22
    地號土地，本院94年1 月4 日94年度拍字第4 號裁定准許拍
    賣抵押物，陽信銀行嗣據以聲請強制執行559 之22地號土地
    ，經系爭執行事件受理。
  (五)陽信銀行於97年12月16日持系爭債權憑證聲請拍賣系爭土地
    及559 之24地號土地，經本院97年度司執字第129684號拍賣
    抵押物等強制執行事件受理，並與系爭執行事件合併執行，
    系爭土地於99年4 月15日拍定，系爭執行事件於99年11月19
    日製成系爭分配表。
  (六)陽信銀行於98年3 月30日將(1)雷慧明邀原告及鍾萬藏為連帶
    保證人，向旗山信用合作社借貸之3,200,000 元，及自89年
    4 月7 日起算之利息、違約金；(2)鍾萬藏邀原告及鍾萬達為
    連帶保證人，向旗山信用合作社借貸之6,000,000 元，及自
    89年3 月1 日起算之利息、違約金；(3)鍾萬藏邀原告及鍾萬
    達為連帶保證人，向旗山信用合作社借貸之500,000 元，及
    自89年3 月29日起算之利息、違約金；(4)鍾萬達邀原告及鍾
    萬藏為連帶保證人，向旗山信用合作社借貸之6,000,000 元
    ，及自89年3 月1 日起算之利息、違約金；(5)鍾萬達邀原告
    及鍾萬藏為連帶保證人，向旗山信用合作社借貸之500,000
    元，及自89年3 月29日起算之利息、違約金，合計本金為16
    ,200,000元之債權讓與被告王添彬。
  (七)陳春蓮於99年4 月29日主張其為系爭土地第二順位抵押權人
    ，對黃永安有借款本金980,000 元及利息、違約金之債權存
    在為由，聲明參與分配。
  (八)系爭分配表於99年11月30日送達兩造，原告於系爭分配表作
    成前，已分別於99年10月7 日、10月29日、11月8 日及11月
    16日具狀對分配表中分配予被告黃運元、王添彬、陳春蓮之
    債權數額聲明異議，經王添彬、黃運元於99年10月20日、99
    年10月25日具狀為反對聲明，本院執行處於99年11月25日將
    上情函知原告，命原告於文到10日內就異議事項提起訴訟，
    原告於99年11月30日收受，嗣於同年12月8 日提起本件分配
    表異議之訴，並於99年12月10日向執行法院提出起訴證明。
  (九)系爭土地及559 之22、559 至24地號土地於88年10月14日以
    買賣為原因，移轉登記於黃永安名下；559 之22、559 之24
    地號土地，嗣於93年12月24日以買賣為原因，移轉登記於原
    告名下，黃永安於94年12月3 日死亡，系爭土地於98年10月
    8 日以分割繼承為原因登記於被告黃運元名下。
七、本件爭點：
  (一)原告有無提起確認訴訟之確認利益？原告與被告黃運元間就
    系爭土地有無信託登記契約存在？原告是否為系爭土地之真
    正所有權人？
  (二)原告能否就系爭分配表表1 部分提起分配表異議之訴？系爭
    分配表表1 次序6 發還被告黃運元之金額，是否應改發還予
    原告？系爭分配表表1 次序5 被告陳春蓮受分配之金額是否
    應減為0 元？系爭分配表表3 次序5 被告王添彬受分配之金
    額，是否應減少5,936,795 元？
八、得心證理由：
  (一)原告有無提起確認訴訟之確認利益？原告與被告黃運元間就
    系爭土地有無信託登記契約存在？原告是否為系爭土地之真
    正所有權人？
    1.按確認法律關係之訴，非原告有即受確認判決之法律上利
      益者，不得提起之；確認證書真偽或為法律關係基礎事實
      存否之訴，亦同，民事訴訟法第247 條第1 項定有明文。
      其次，確認法律關係基礎事實存否之訴，以確認現在之法
      律關係基礎事實存否為限，如已過去或將來應發生之法律
      關係基礎事實，則不得為此訴之標的。又所謂即受確認判
      決之法律上利益，係指法律關係之存否不明確，原告主觀
      上認其在法律上之地位有不安之狀態存在，且此種不安之
      狀態，能以確認判決將之除去者而言，若縱經法院判決確
      認，亦不能除去其不安之狀態者，即難認有受確認判決之
      法律上利益，最高法院52年台上字第1237號判例意旨可資
      參照。
    2.原告主張系爭土地於系爭執行事件拍定前為其所有，惟被
      告黃運元否認之，原告就系爭土地於拍定前是否有所有權
      存在，雖有未明，然此係過去之法律關係基礎事實，又原
      告藉由確認過去之法律關係基礎事實，並提起分配表異議
      之訴，請求更正系爭分配表表1 部分，惟原告不得以其為
      系爭土地拍定前之真正所有權人為由，提起分配表異議之
      訴，請求更正系爭分配表表1 部分（理由詳後述），則原
      告確認之系爭土地於系爭執行事件拍定前為其所有與否，
      ，並無影響原告能否請求更正系爭分配表表1 部分之法律
      上地位，換言之，原告能否請求更正系爭分配表表1 部分
      之不安狀態，並無法以確認判決將之除去，則原告自無提
      起確認訴訟之確認利益。是以，原告此部分請求，欠缺權
      利保護必要，應予駁回。原告此部分請求既欠缺權利保護
      必要，則原告與被告黃運元間就系爭土地有無信託登記契
      約存在，原告是否為系爭土地之真正所有權人，即毋須審
      究，原告請求傳訊證人蕭好人，亦無必要，附此敘明。
  (二)原告能否就系爭分配表表1 部分提起分配表異議之訴？系爭
    分配表表1 次序6 發還被告黃運元之金額，是否應改發還予
    原告？系爭分配表表1 次序5 被告陳春蓮受分配之金額是否
    應減為0 元？系爭分配表表3 次序5 被告王添彬受分配之金
    額，是否應減少5,936,795 元？
    1.按債權人或債務人對於分配表所載各債權人之債權或分配
      金額有不同意者，應於分配期日1 日前，向執行法院提出
      書狀，聲明異議。前項書狀，應記載異議人所認原分配表
      之不當及應如何變更之聲明；異議未終結者，為異議之債
      權人或債務人，得向執行法院對為反對陳述之債權人或債
      務人提起分配表異議之訴，強制執行法第39條、第41條第
      1 項本文定有明文。準此，分配表異議之訴之原告，須於
      分配期日前，對於分配表聲明異議之債權人或債務人，而
      異議之事由，係以各債權人之債權存否、優先次序或分配
      金額等實體上事由，始得為之，若非此等實體事由，即非
      分配表異議所能救濟。至於第三人抵押之情形，執行債務
      人與抵押債權之債務人並非同一人時，解釋上固應肯定抵
      押債權之債務人，得提起分配表異議之訴（張登科著強制
      執行法第522 頁）。然抵押債權之債務人亦應限於上述實
      體上事由，始得提起分配表異議之訴。
    2.原告主張其為系爭土地拍定前之真正所有權人，系爭分配
      表表1 次序6 發還系爭土地拍賣所得之分配餘額予被告黃
      運元，應有違誤乙情，被告黃運元否認之，並以前揭情詞
      為辯。依上述說明，原告此部分主張，並非系爭分配表之
      各債權人之債權存否、優先次序或分配金額等實體上事由
      ，且系爭分配表表1 並未列入原告負擔之抵押債務，則原
      告不得提起分配表異議之訴，請求更正系爭分配表表1 發
      還被告黃運元之金額減為0 元，改分配予原告。又原告雖
      主張其為系爭土地之真正所有權人，則系爭土地拍賣所得
      經分配後之餘額，應發還予原告，然原告陳述其於88年10
      月5 日將系爭土地及559 之22、559 之24地號土地出售予
      九天寺，因九天寺未具備自耕農身分，遂依九天寺之指示
      ，將土地信託登記於訴外人黃永安名下，並由黃永安承受
      土地最高限額抵押權所擔保之債務，九天寺並未依約給付
      買賣價金，嗣於93年12月24日將559 之22、559 之24地號
      土地移轉登記返還予原告，系爭土地因業經九天寺於其上
      興建寺廟、廚房、餐廳、廂房及辦公室等建物，故仍信託
      登記於黃永安名下等情，雖經證人江炳森到庭證述明確，
      亦僅能證明九天寺與黃永安間成立信託登記關係，尚與原
      告無涉；況且，559 之22、559 之24地號土地嗣後以買賣
      為原因移轉登記予原告，就系爭土地部分，原告與黃永安
      並未約定信託登記，亦為原告所陳明（本院卷第214 頁）
      ，則原告與黃永安之間，並無法證明有信託登記契約存在
      。九天寺縱使有返還系爭土地予原告之債務，原告亦僅得
      行使其債權，向九天寺請求移轉登記，猶非當然取得系爭
      土地之所有權，而得對黃永安之繼承人即被告黃運元主張
      其為系爭土地之真正所有權人，請求發還系爭土地拍賣所
      得經分配後之餘額，是以，原告主張系爭分配表表1 次序
      6 發還被告黃運元之金額應減為0 元，改發還予原告，並
      無理由。
    3.原告另主張其並未向被告陳春蓮借款並以系爭土地設定抵
      押，被告陳春蓮自不得就系爭土地拍賣所得價金優先受償
      ，系爭分配表表1 次序5 被告陳春蓮受分配之金額應減為
      0 元等情，被告陳春蓮否認之。經查：被告陳春蓮為系爭
      土地之第2 順位抵押權人，抵押債務人、義務人均為黃永
      安，並非原告，有土地登記謄本在卷可稽（97年度司執字
      第1296 84 號卷第79、80頁）。據此，原告並非系爭分配
      表表1 之債務人、或抵押債權之債務人，自不得提起分配
      表異議之訴，其請求系爭分配表表1 次序5 被告陳春蓮受
      分配之金額應減為0 元云云，應非有理。
    4.原告主張雷慧明僅曾於83年1 月7 日邀約原告為連帶保證
      人，向被告王添彬之前手即高新銀行借貸3,200,000 元，
      未曾另向高新銀行借貸2,800,000 元，被告王添彬應無可
      能受讓高新銀行對原告之2,800,000 元借款債權，系爭分
      配表表3 次序5 之債權原本為2,800,000 元，與事實不符
      ，又此筆借款債務，尚未清償之本金僅有228,570 元，被
      告王添彬於系爭分配表表3 次序5 受分配之金額應減少5,
      936,795 元等情，被告王添彬對於其自高新銀行受讓雷慧
      明於83年1 月7 日邀約原告為連帶保證人，向高新銀行借
      貸3,200,000 元之債權乙情，並不爭執，惟否認尚未清償
      之本金僅有228,570 元之事實。原告雖以本院94年度拍字
      第4 號民事裁定理由第三項所載為其論據，然抵押權人聲
      請拍賣抵押物，屬非訟事件，法院所為准駁之裁定，對於
      債權、抵押權存否及抵押權標的物範圍等均無實體確定效
      力，高新銀行聲請拍賣抵押物所提出之借據、增補契約並
      未記載尚未清償之本金僅有228,570 元，原告就此部分事
      實，亦未舉證證明之，自難僅以本院94年度拍字第4 號民
      事裁定理由，即認原告之主張為真實。原告主張系爭分配
      表表3 次序5 被告王添彬受分配之金額應減少5,936,795
      元，自無理由。至於系爭分配表表3 次序5 誤載債權本金
      為2,800,000 元部分，對原告並無不利，且被告王添彬不
      請求更正為3,200,000 元（本院卷第161 頁），核係被告
      王添彬債權行使之自由，系爭分配表表3 次序5 債權本金
      之金額自毋須更正，附此敘明。
九、綜上所述，原告提起確認之訴、分配表異議之訴，聲明：(一)
    系爭土地於系爭強制執行事件拍定前為原告所有。(二)系爭分
    配表表1 次序6 發還被告黃運元之金額應更正為0 元，改發
    還予原告。(三)系爭分配表表1 次序5 被告陳春蓮受分配之金
    額應更正為0 元。(四)系爭分配表表3 次序5 被告王添彬受分
    配之金額應減少5,936,795 元，均無理由，應予駁回。
十、據上論結，本件原告之訴為無理由，依民事訴訟法第385 條
    第1項、第78條，判決如主文。
中    華    民    國  100     年    9     月    28    日
                  民事第二庭    法  官  陳宛榆
以上正本係照原本作成。
如對本判決上訴，須於判決送達後20日內向本院提出上訴狀。如
委任律師提起上訴者，應一併繳納上訴審裁判費。
中    華    民    國  100     年    9     月    28    日
                                書記官  周耿瑩